臺灣高等法院臺南分院刑事判決
上　訴　人　臺灣臺南地方法院檢察署檢察官
被　　　告　甲○○即陳淑貞
選任辯護人　謝依良　律師
上列上訴人因被告偽造有價證券案件，不服臺灣臺南地方法院93
年度訴字第1303號中華民國94年 5月26日第一審判決（起訴案號
：臺灣臺南地方法院檢察署93年度偵字第 11451號及93年度營偵
字第1331號），提起上訴，本院判決如下：
    主  文
上訴駁回。
    理  由
一、公訴意旨略以：被告甲○○（原名陳淑貞，民國94年6月8日
    改名）於民國92年 7月28日，在台南縣新營市○○路某便利
    商店前，因同案被告蘇明輝（經原審臺灣臺南地方法院判處
    有期徒刑一年八月，緩刑四年，並於94年7月4日確定在案）
    欲向其借款新台幣（下同）三萬元，為擔保債權，並防日後
    索債無著，竟基於教唆他人偽造有價證券之故意，於蘇明輝
    簽發本票票號551857號空白本票上簽名，並填載發票日民國
    92年7月28日、到期日92年8月28日、面額新臺幣六萬元之本
    票（下稱系爭本票）後，教唆增列共同發票人，蘇明輝因需
    款孔急，明知其父蘇振昌業於91年 4月13日死亡，並未同意
    擔任本票共同發票人，竟意圖供行使之用，仍於甲○○之面
    前，於前開系爭本票發票人欄處偽造「蘇振昌」之簽名一枚
    表示蘇振昌同意擔任本票之共同發票人以清償本票票款，而
    偽造有價證券之本票一張，並當場將該本票交付甲○○而為
    行使。因認被告甲○○涉有刑法第29條、第201條第1項之教
    唆偽造有價證券罪嫌等語。
二、按犯罪事實應依證據認定之，無證據不得認定犯罪事實；又
    不能證明被告犯罪者，即應諭知無罪之判決，刑事訴訟法第
    154條第2項、第301條第1項分別定有明文。次按刑事訴訟法
    第161條已於91年2月8日修正公布，其第1項規定：檢察官就
    被告犯罪事實，應負舉證責任，並指出證明之方法。因此，
    檢察官對於起訴之犯罪事實，應負提出證據及說服之實質舉
    證責任。倘其所提出之證據，不足為被告有罪之積極證明，
    或其指出證明之方法，無從說服法院以形成被告有罪之心證
    ，基於無罪推定之原則，自應為被告無罪判決之諭知（最高
    法院92年台上字第128號判決要旨參照）。又按認定不利於
    被告之事實，須依積極證據，苟積極證據不足為不利於被告
    事實之認定時，即應為有利於被告之認定，更不必有何有利
    之證據（最高法院32年上字第816號判例要旨參照）。
三、起訴及上訴意旨認被告甲○○涉犯刑法第201條第1項偽造有
    價證券之教唆犯犯行，係以：(一)同案被告蘇明輝於偵查中證
    稱係受被告陳淑貞要求，始行在其簽發之前揭本票發票人處
    偽造「蘇振昌」署名等語；(二)有前揭偽簽「蘇振昌」署名之
    系爭本票影本一件；(三)被告於蘇明輝偽簽「蘇振昌」署名時
    ，並無第三者在場，未能取得同意，為使其放高利貸多一人
    擔保而使蘇明輝偽簽等為其論罪依據。
四、訊據被告甲○○坦白承認：伊有借款予同案被告蘇明輝，蘇
    明輝當場有交付面額六萬元及列蘇振昌為共同發票人之系爭
    本票一紙給伊，作為借款之擔保等情，並據同案被告蘇明輝
    於檢察官偵查及原審法院審理時，以證人身分而具結證稱：
    九十二年七月間因需款孔急，並見「小兵立大功」內載廣告
    可得借款，遂依該廣告內載電話聯絡被告陳淑貞（即甲○○
    ）借款；本案本票、切結書均是被告陳淑貞於借款時所提出
    ，並命其簽署，並要求其再找一保證人，其為免牽累他人，
    遂於本票發票人處填載其父蘇振昌之署名等語綦詳（臺灣臺
    南地方法院檢察署93年度發查字第 548號卷第40頁、原審卷
    第84至85頁），復有系爭本票及切結書（均影本）各一件附
    卷可稽（同上發查卷第 3頁及第43頁）。綜參上開補強證據
    ，已足資證明被告前述自白，與事實相合，堪認該部分事實
    可信屬實。
五、被告甲○○堅決否認有上揭教唆偽造有價證券之犯行，並辯
    稱：伊所刊登廣告內容為代辦現金卡，當日同案被告蘇明輝
    於電話中係表示欲辦理現金卡，至現場時，蘇明輝始稱欲借
    款；當日係蘇明輝自行準備金額、日期未填載之空白本票，
    但其上已有蘇明輝與蘇振昌之簽名，伊並未要求蘇明輝偽造
    蘇振昌之簽名等語。經查：
  (一)按刑法之教唆犯罪，需於主觀上具備教唆之故意，客觀上並
    有教唆之行為始得成立，而所謂教唆故意者，係指教唆者認
    識其行為將會促使他人萌生特定之犯意，而決議使他人形成
    特定之犯意而言；而教唆行為者，係使對特定人或可得特定
    之人唆使其等違犯特定之罪之意。即謂刑法上之教唆犯，須
    以對本無犯罪意思之人，唆令決意實施犯罪，為其本質，即
    被教唆者原無犯罪之意思，因教唆者之教唆，始行起意實施
    犯罪，又假使他人犯罪已決意，除有共謀或從犯行為外，即
    無從再論以教唆犯。
  (二)證人即同案被告蘇明輝於檢察官偵查及原審法院審理時，經
    以證人身分具結證稱：被告陳淑貞表示同意借款，但另需一
    保證人，我就臨時在本票上簽署已過世之父親「蘇振昌」之
    署名；當日被告陳淑貞要求我要尋一保證人，但並未指明書
    寫何人，亦未限定保證人身分資格等語（同上發查卷第50頁
    、原審卷第85、86頁），足證同案被告蘇明輝在系爭本票簽
    立「蘇振昌」署名，係蘇明輝自己之意思，被告甲○○並未
    唆使其偽簽「蘇振昌」署名甚明。
  (三)雖同案被告蘇明輝並指證：我本來只要簽我自己的名字，是
    陳淑貞叫我要簽一個保證人的名字，我才會簽我父親的名字
    等語。惟按利用非共同被告之共犯之自白或其他不利於己之
    陳述，為認定被告犯罪之證據，與利用被告自己之自白作為
    其犯罪之證明同有自白虛偽性之危險，不免有嫁禍於被告而
    為虛偽供述之危險。故就刑事訴訟法第156條第2項之立法意
    旨觀之，共犯之自白或其他不利於己之陳述，雖得作為認定
    被告犯罪之證據，但不得作為有罪判決之唯一證據，仍應調
    查其他必要之證據，以察其是否與事實相符，亦即仍須有補
    強證據以擔保該共犯自白之真實性，始得採為斷罪之依據。
    準此，同案被告蘇明輝與被告甲○○係基於共犯之關係，是
    其供述難免有嫁禍被告甲○○之可能，是否可憑採為不利被
    告之認定，已有可疑。更何況，被告甲○○並向臺灣臺南地
    方法院檢察署檢察官具狀告訴蘇明輝涉有偽造有價證券罪嫌
    ，而使蘇明輝因而經檢察官偵查起訴，是蘇明輝為脫免其刑
    責，或對被告心生怨隙，所為之供述刻意將犯行推卸至被告
    ，亦人之常情，益見其供述顯有偏頗，難認與事實相合而可
    憑信為真。
  (四)又參以，同案被告蘇明輝並證稱：陳淑貞並未指定保證人之
    身分乙情，可見被告甲○○僅係要求同案被告蘇明輝另覓一
    保證人以擔保其債權，而同案被告蘇明輝於該本票上偽造「
    蘇振昌」署名之舉，亦係同案被告蘇明輝自行擇定之人選，
    並非因被告甲○○之教唆而於本票上發票人處偽造「蘇振昌
    」署名。再者，蘇明輝依其己意而簽「蘇振昌」署名在該本
    票上，既非被告之授意，而蘇明輝是否事前已獲該人之同意
    或授權而得代理為之，亦非被告所能知悉，甚而「蘇振昌」
    已死亡之事實，被告亦在事後聲請本票裁定方知曉。綜參以
    上各情，被告並無教唆蘇明輝在系爭本票偽簽「蘇振昌」署
    名，難謂有何教唆之行為可言，且被告並不知悉蘇明輝欲列
    何人為共同發票人，及該人未同意或授權等情，自亦無認識
    其行為將會促使蘇明輝萌生特定之犯意，是應無教唆之故意
    可明。
  (五)再觀諸，同案被告蘇明輝於原審審理時並陳稱：我曾告知陳
    淑貞係在何處公司任職，我有提出公司的電話，陳淑貞並當
    場撥打電話至公司確認後，始同意出借款項；陳淑貞要我多
    找一個保證人，她說如果找不到我的人，就找保證人拿錢，
    對她來講多一層保障等語（原審卷第85、87頁），足見被告
    甲○○主要係因被告具有正當職業而同意借款，且其命同案
    被告蘇明輝另尋保證人並簽名於本票之舉，亦在確保其債權
    ，衡之常情，自無唆使蘇明輝未經他人同意而偽簽署名，更
    不會使蘇明輝偽簽業已死亡之「蘇振昌」署名，致使系爭本
    票終將因偽造而無效，將來被告非但索賠無門，且又另涉犯
    偽造有價證券刑責，益徵本件應係同案被告蘇明輝因為順利
    向被告借款，乃出於己意而為，應非被告之唆使，是被告應
    無教唆之故意至為明顯。
  (六)況查，被告甲○○嗣因蘇明輝未能依約清償借款，遂於92年
    10月14日持系爭本票向台灣台南地方法院聲請本票裁定（92
    年票字第5417號）後，始悉蘇振昌業已死亡，蘇明輝並未獲
    得授權之事實，由此可見，被告若有唆使蘇明輝偽簽「蘇振
    昌」署名而偽造系爭本票，則被告既已明知未經「蘇振昌」
    之同意，且「蘇振昌」於簽發時業已死亡乙情，必然無從向
    共同發票人「蘇振昌」請求連帶給付票款責任，何以仍甘冒
    偽造有價證卷刑責，而持之聲請本票裁定之理，顯與常理有
    悖。再者，本案係由被告甲○○於93年2月24日具狀，向臺
    灣臺南地方法院檢察署檢察官提出蘇明輝偽造有價證券之告
    訴而偵辦，有被告所提之告訴狀附於同上發查卷可稽，更足
    證明被告自始應無教唆蘇明輝偽簽「蘇振昌」署名之故意及
    行為，堪可確認。
  (七)參互上開調查證據之結果，並參酌各項情況事實以觀，均尚
    不足證明被告甲○○確有教唆蘇明輝偽造有價證券之故意及
    行為，其犯罪自屬不能證明。
六、綜上所述，檢察官所提出之上開證據，均不足為被告有罪之
    積極證明。此外，復查無其他積極證據足資證明被告確有上
    開教唆偽造有價證券之犯行，原審認為不能證明被告甲○○
    犯罪，判決諭知被告甲○○無罪。本院核其認事用法均無不
    當。檢察官上訴意旨所指摘各節，經查亦非有據，已如前述
    ，是檢察官上訴，為無理由，應予駁回。
七、據上論結，應依刑事訴訟法第368條，判決如主文。
本案經檢察官徐松奎到庭執行職務。
中　　華　　民　　國　　94　　年　　10　　月　　25　　日
                  刑事第四庭    審判長法　官  吳志誠
                                      法　官  林勝木
                                      法　官  蔡美美
以上正本證明與原本無異。
檢察官如不服本判決應於收受本判決後十日內向本院提出上訴書
，其未敘述上訴理由者並得於提起上訴後十日內向本院補提理由
書。
　　　　　　　　　　　　　　　　　　　書記官  蔡振豐
中　　華　　民　　國　　94　　年　　10　　月　　26　　日
